臺灣臺北地方法院刑事判決
111年度訴字第99號
公  訴  人  臺灣臺北地方檢察署檢察官
被      告  蕭有汝


上列被告因洗錢防制法等案件，經檢察官提起公訴（109年度偵
字第30084號），本院判決如下：
    主  文
蕭有汝無罪。
    理  由
一、公訴意旨略以：被告蕭有汝可預見如提供個人金融帳戶予他
    人使用，將可能幫助他人從事不法犯罪，竟仍以不違背其本
    意，而基於掩飾特定犯罪所得去向及幫助詐欺之不確定故意
    ，於民國109年8月3日中午12時58分許前某不詳時間，在不
    詳地點，將其國泰世華商業銀行（下稱國泰世華銀行）帳號
    000-000000000000號帳戶（下稱本案帳戶）存摺、提款卡、
    密碼等資料交予不詳詐欺集團充為提領贓款及轉帳、匯款等使
    用。嗣該詐欺集團取得本案帳戶後，所屬成員間即共同意圖
    為自己不法之所有，基於詐欺取財之犯意聯絡，先由其中某詐
    騙集團成員在社群軟體（Facebook）打工社團佯裝刊登徵職
    廣告，迨告訴人楊婷卉於109年8月3日瀏覽後以即時通訊行
    動應用程式LINE與暱稱「shopee客服」、「陳彬彬」之詐騙
    集團機房成員聯繫，誤信其騙稱工作內容係點擊特定網路賣
    家商品造成熱銷，其後可獲賣家返還購買本金加計傭金為報
    酬云云為真，遂依指示陸續於同日下午1時34、37分許、下
    午2時、43分許，透過網路銀行轉帳共計新臺幣（下同）1萬
    1,390元至國泰世華帳戶。因認被告係犯刑法第30條第1項、
    第339條第1項之幫助詐欺取財，及刑法第30條第1項、洗錢
    防制法第14條第1項之幫助洗錢罪嫌云云。
二、按犯罪事實應依證據認定之，無證據不得認定犯罪事實；檢
    察官就被告犯罪事實，應負舉證責任；不能證明被告犯罪，
    應諭知無罪之判決，刑事訴訟法第154條第2項、第161條第1
     項、第301條第1項分別定有明文。是檢察官對於起訴之犯
    罪事實，若不能提出證據使通常一般人不致有所懷疑，而得
    確信起訴之犯罪事實為真之程度，則基於無罪推定原則，應
    為被告無罪之諭知（最高法院76年台上字第4986號、92年台
    上字第128號判決先例意旨參照）。次按刑法上之幫助犯，
    係指以幫助之意思，對於正犯資以助力，使其犯罪易於達成
    而言，故幫助犯之成立，不僅須有幫助他人犯罪之行為，且
    須具備明知他人犯罪而予以幫助之故意，始稱相當；又刑法
    並不承認過失幫助之存在，是以從犯之成立，須有幫助之故
    意，亦即必須認識正犯之犯罪行為而予幫助者，始足當之（
    最高法院86年度台上字第4824號、72年度台上字第6553號判
    決意旨參照）。另刑法上幫助之行為，須有幫助他人犯罪之
    意思，如無此種故意，基於其他原因，以助成他人犯罪之結
    果，尚難以幫助論（最高法院220年上字第1022號判決先例
    意旨參照）。申言之，交付帳戶而幫助詐欺罪之成立，必須
    幫助人於行為時，明知或可得而知，被幫助人將持其所交付
    之帳戶向他人詐取財物，始足當之。又所謂洗錢，須行為人
    主觀上有使犯罪所得財物或利益之來源合法化之犯意，客觀
    上有改變該財物或利益之本質，以避免追訴處罰所為之掩飾
    或藏匿行為，始克相當。反之，如非基於自己自由意思而交
    付帳戶，無從認識收受其帳戶者將持以對他人從事詐欺取財
    等財產犯罪，或藉由該帳戶使犯罪所得財物或利益之來源合
    法化，自無幫助犯罪或洗錢之意思。
三、公訴意旨認被告涉有上開幫助詐欺取財、幫助洗錢罪嫌，無
    非係以被告於偵訊中之供述、證人即告訴人於警詢及偵訊時
    之指訴、內政部警政署反詐騙諮詢專線紀錄表、臺北市政府
    警察局大安分局臥龍街派出所受理詐騙帳戶通報警示簡便格
    式表、告訴人所提供其受騙之LINE對話紀錄（含轉帳交易成
    功擷取畫面）、國泰世華銀行客戶基本資料查詢、對帳單、
    國泰世華銀行存匯作業管理部110年4月1日國世存匯作業字
    第1100045879號函為其主要論據。
四、訊據被告對於本案帳戶為其所申辦固坦承不諱，且對於告訴
    人遭詐欺而匯款至本案帳戶，亦不爭執，惟堅詞否認有何幫
    助詐欺取財及幫助洗錢犯行，辯稱：本案帳戶申辦10餘年，
    當初是用來付保險費，因為提款卡不常使用，我把密碼寫在
    紙上貼在提款卡，再把提款卡放在抽屜；我最後一次使用是
    107年4月3日存入支票，同年月9日提領票款10萬元，之後的
    交易都不是我所使用，我也沒有將本案帳戶拿給別人使用；
    可能是109年2月4日我從臺北市萬華區桂林路搬到新北市樹
    林區時掉了存摺及提款卡，因為很少使用，而非急需，故未
    掛失，久而久之就忘了該帳戶，直到109年8月5日因為我開
    團團購口罩，我叔叔林春安跟我說，我另外一個中國信託銀
    行帳戶變成警示戶，團購口罩的錢無法匯入，我詢問銀行才
    知道本案帳戶遭警示，而向國泰世華銀行掛失等語。
五、經查：
  ㈠本案帳戶係被告所申設，告訴人於109年8月3日遭詐騙而以網
    路轉帳方式，於同日13時34分匯款1,870元、13時37分匯款2
    ,130元、14時匯款2,790元、14時43分匯款4,600元，共計匯
    款1萬1,390元至本案帳戶而受有損害等情，為被告所不否認
    ，核與證人即告訴人於警詢之證述相符（見偵卷第15至18頁
    ），並有內政部警政署反詐騙諮詢專線紀錄表、臺北市政府
    警察局大安分局臥龍街派出所受理詐騙帳戶通報警示簡便格
    式表、告訴人所提供其受騙之LINE對話紀錄（含轉帳交易成
    功擷取畫面）、國泰世華銀行客戶基本資料查詢、對帳單（
    見偵卷第19至20、21、33至34、39至51頁）在卷可憑。是本
    案帳戶遭詐欺集團成員持用，供作指示告訴人轉帳以取得詐
    欺款項之犯罪工具使用等情，固堪認定。
  ㈡惟本案應審酌者為被告是否基於幫助詐欺取財及幫助洗錢之
    犯意而交付本案帳戶之存摺、提款卡及密碼，抑或因本案帳
    戶之存摺、提款卡及密碼遺失而輾轉由詐欺集團成員取得，
    茲論述如下：
　　1.觀諸被告提出之房屋租賃契約書（見偵卷第163至167頁）
      ，其確於107年2月5日起至109年2月4日止，承租臺北市萬
      華區桂林路（地址詳卷）房屋，租期屆至後，被告即搬離
      該處，亦據被告於本院審理時陳述明確（見本院卷第75頁
      ），是其辯稱因109年2月4日搬家而遺失本案帳戶之存摺
      、提款卡及密碼等語，尚難認為與常情有違；再酌以本案
      帳戶之使用情形，本案帳戶於107年4月2日存入支票，金
      額10萬元，翌日（3日）入帳、同年月9日提領10萬元，帳
      戶餘額為72元，嗣於109年2月7日自本案帳戶轉出60元，
      帳戶餘額為13元，其間除107年6月21日有存款利息1元入
      帳外，並無其他交易紀錄，此有本案帳戶之交易明細在卷
      可稽（見偵卷第170頁），核與被告辯稱本案帳戶其最後
      使用情形暨其不常使用該帳戶乙情相符，是其辯稱：因很
      少使用本案帳戶，而非急需，故未掛失，久而久之就忘了
      該帳戶等語，應堪採信。
　　2.再參以被告所提出與其叔叔林春安間於109年8月5日之LIN
      E對話紀錄，林春安於12時28分向被告表示已匯款，旋於1
      2時29分傳送顯示「警示戶」之截圖予被告，被告即於12
      時30分將其中國信託銀行之帳號、戶名傳送予林春安確認
      ，並表示「我的帳戶是警示戶？怎麼可能？」，雙方於數
      秒短暫通話後，被告於12時55分向林春安表示「叔叔真的
      有問題耶」等情，亦與被告所辯：109年8月5日因為我開
      團團購口罩，我叔叔林春安跟我說，我另外一個中國信託
      銀行帳戶變成警示戶，團購口罩的錢無法匯入，我詢問銀
      行才知道本案帳戶遭警示，而向國泰世華銀行掛失等語相
      符，是被告辯稱其本案帳戶遺失乙節，堪可採信。
　　3.另本院依檢察官之聲請，調取被告109年之財產所得、勞
      工保險資料，查得被告於109年間有1筆薪資所得、2筆執
      行業務所得、1筆其他所得，所得給付總額非少（金額詳
      稅務電子閘門財產所得調件明細表，見本院卷第33頁），
      且被告於80年8月21日即參加勞工保險，至111年5月3日本
      院查詢日止，其投保年資已達22年359日，況其自107年10
      月16日至本院查詢日止，均任職於同一家公司（見本院卷
      第46頁），與被告所述其從事外商公司之總務、月收入約
      7萬元、家庭經濟狀況小康乙節（見偵卷第9頁，本院卷第
      77頁），亦屬相合，堪認被告並無財務困難而有提供本案
      帳戶予詐欺集團以取得對價或報酬之犯罪動機。
　　4.又被告雖曾於101年4月26日、107年1月12日掛失本案帳戶
      存摺，嗣於告訴人遭詐欺轉帳至本案帳戶後之109年8月5
      日始致電國泰世華銀行客服辦理本案帳戶掛失等情，固分
      別有國泰世華銀行存匯作業管理部109年12月15日國世存
      匯作業字第1090193035號函、110年4月1日國世存匯作業
      字第1100045879號函（見偵卷第67至69、221頁）在卷可
      參，惟被告上開掛失本案帳戶之行為，均難推認被告有公
      訴意旨所指將本案帳戶交付不詳詐欺集團使用之行為。
　　5.至公訴意旨認：竊得或拾獲他人金融帳戶者，因未經帳戶
      所有人同意使用該金融帳戶，自無從知悉帳戶所有人將於
      何時辦理掛失止付或向警方報案，而無可能貿然使用竊得
      或拾得之金融帳戶作為詐欺人頭帳戶，而係取得可完全操
      控而毋庸擔心被人掛失之金融帳戶運用，並據此認為被告
      所辯不實云云，惟查被告於本院審理時，經檢察官訊問被
      告：「今日是否有帶證件、提款卡？」被告答：「均有」
      ，檢察官問：「是否可以拿出來給檢察官看一下。」被告
      答：「可以」，並當庭從皮包中拿出證件、提款卡置於桌
      面上，而提款卡共有3張，其中1張郵局提款卡為被告女兒
      之帳戶，且3張提款卡上均未貼密碼，而被告對於何以該3
      張提款卡上均未貼密碼，供陳係因比較常用，所以會記得
      密碼等語，有本院審判筆錄在卷可稽（見本院卷第73至74
      頁），核與其前揭所辯：本案帳戶之提款卡不常使用，故
      將密碼寫在紙上貼在提款卡乙節相符；另參以本案帳戶之
      使用情形，被告因票據交換而於107年4月9日自本案帳戶
      提領10萬元後，直至109年2月7日有他人自本案帳戶轉出6
      0元，間隔將近1年10月，除有存款利息1元入帳外，並無
      其他交易紀錄，已如前述，而被告於109年2月4日因搬家
      而遺失本案帳戶之存摺、提款卡及密碼，非無可能拾獲之
      人於109年2月7日自本案帳戶轉出60元以測試帳戶有效性
      ，嗣詐欺集團成員利用本案帳戶前，再以存摺確認其有效
      性，況本案帳戶之提款卡上已有被告書寫之密碼，是詐欺
      集團成員於利用本案帳戶前，已能完全操控本案帳戶，尚
      難遽認詐欺集團成員能完全操控本案帳戶係因被告所交付
      。則公訴意旨所指被告基於幫助詐欺取財及幫助洗錢之不
      確定故意提供本案帳戶予他人使用乙節，難謂有據。
　　6.本件既不能排除本案帳戶之存摺、提款卡及密碼因遺失而
      輾轉由詐欺集團成員取得、利用作為詐欺匯款工具之可能
      性，衡以對於社會事物之警覺性或風險評估因個人生活經
      驗而異，尚難徒憑被告將本案帳戶之存摺、提款卡及密碼
      同置一處，發現遺失後未積極確認、掛失一情，遽認被告
      有何容任以幫助詐欺集團利用本案帳戶實施詐欺或洗錢犯
      行之客觀行為及主觀犯意。
六、綜上所述，本件公訴人所舉各項證據方法，既不足以使本院
    達到確信被告確有公訴人所指之上開幫助詐欺、幫助洗錢罪
    嫌。此外，復無其他積極證據足資證明被告確有公訴人所指
    之上開犯行，被告犯罪即屬不能證明，依法自應為無罪之諭
    知。
據上論斷，應依刑事訴訟法第301條第1項，判決如主文。
本案經檢察官游忠霖提起公訴，檢察官林婉儀到庭執行職務。
中　　華　　民　　國　　111 　年　　8 　　月　　29　　日
　　　　　　　　　刑事第十二庭  審判長法　官　林虹翔
　　　　　　　　　                    法　官　卓育璇
　　　　　　　　　　　　　　　　　　　法　官　張敏玲
上正本證明與原本無異。 
如不服本判決應於收受送達後20日內向本院提出上訴書狀，並應
敘述具體理由；其未敘述上訴理由者，應於上訴期間屆滿後20日
內向本院補提理由書（均須按他造當事人之人數附繕本）「切勿
逕送上級法院」。告訴人或被害人如對於本判決不服者，應具備
理由請求檢察官上訴，其上訴期間之計算係以檢察官收受判決正
本之日期為準。 因疫情而遲誤不變期間，得向法院聲請回復原
狀。
                                      書記官  劉俊廷
中　　華　　民　　國　　111 　年　　8 　　月　　29　　日